【裁判字號】    92,訴,171
【裁判日期】    920617
【裁判案由】    水土保持法
【裁判全文】
臺中高等行政法院判決                              九十二年度訴字第一七一號
                              .
  原      告  甲○○
  訴訟代理人  丁○○
  被      告  南投縣政府
  代  表  人  乙○○
  訴訟代理人  丙○○
右當事人間因水土保持法事件，原告不服行政院農業委員會中華民國九十二年一月七
日農訴字第○九一○一五○九五七號訴願決定，提起行政訴訟，本院判決如左︰
    主  文
原告之訴駁回。
訴訟費用由原告負擔。
    事  實
一、事實概要：
    原告未經申請，擅自於南投縣國姓鄉○○段一四○地號公有山坡地內開挖整地、
    拓闢道路，案經南投縣國姓鄉公所查報，經被告於民國（下同）九十一年三月十
    二日派員會勘屬實，以原告違反水土保持法規定，裁處新台幣（下同）六萬元罰
    鍰，並限期植生復舊，且自第一次處分書送達之日起兩年內暫停該地之開發申請
    。原告不服，提起訴願，遭決定駁回，遂提起行政訴訟。
二、兩造聲明：
    (一)原告聲明求為判決：訴願決定及原處分均撤銷。
    (二)被告聲明求為判決：駁回原告之訴。
三、兩造陳述：
    (一)原告主張：
      1.本件被告於九十一年三月十二日之會勘係通知訴外人洪文政，原告並未接獲
        會勘通知，且南投縣國姓鄉公所接獲檢舉並查報違規者係洪文政，故本件事
        實應與原告無關。
      2.事實上原告於九十年十一、十二月進行覆植梅樹林時，曾委託洪文政僱工將
        梅樹林之雜草鏟除，但未授意其拓闢舊農路。於九十一年三月十二日會勘時
        ，原告曾詢問洪文政為何將九二一地震及桃芝颱風所造成舊有農路部分被土
        石覆蓋部分鏟平一些，其答案是為了救人。該筆土地於八十三至八十五年間
        ，已由南投縣國姓鄉公所開闢新的產業道路，故並無再將舊有農路進行開闢
        之必要，會有農民為此違規行為，應無非分之想，亦非訴願機關所指有拓闢
        道路之嫌，此觀舊有農路之上下邊坡原種植之樹木依舊存活，即可得證。
      3.原告所不解者為水土保持法第十二條所稱「水土保持義務人」究是土地使用
        人，抑或土地使用人所僱用之工人？而土地使用人於未授意且不知情之狀況
        下，是否要為所僱用之工人（即於施工順利情況下，並非故意違規）所為違
        反水土保持法之行為負責？抑或應由該施工者自行負責？
      4.再者，檢舉人所檢舉之事實與真實情況不符時，南投縣國姓鄉公所及被告所
        屬承辦人員應依檢舉之事實查明，如確有不實，應撤銷原處分。本件於會勘
        當時，受會勘通知之洪文政因不識字，不會簽名，致被告所屬水土保持課會
        勘人員要求土地使用人原告配合簽名，以證明當日確實有進行會勘，原告雖
        有提出質疑，但該人員告知不會有任何事情云云，顯見被告對本件事實有未
        盡查明之責。
    (二)被告答辯：
      1.依水土保持法第十二條規定：第八條第一項第三款至第四款之開發、經營或
        使用行為，以及於山坡地及森林區內從事農、林、漁、牧地之開發利用所需
        之修築農路、開挖、整地或整坡作業，其水土保持義務人應先擬具水土保持
        計畫，送主管機關核定，如屬依法應進行環境影響評估者，並應檢附環境影
        響評估審查結果一併送核，其水土保持計畫未經主管機關核可前，各目的事
        業主管機關不得逕行核發開發或利用之許可。前項水土保持計畫之實施與維
        護，應由主管機關會同各該目的事業主管機關監督水土保持義務人執行之；
        其計畫內容、審核程序及實施之檢查，由主管機關會同該目的事業主管機關
        定之。本件原告未依水土保持法規定，擬具水土保持計畫，送請主管機關核
        定，顯已違法。
      2.有關原告於起訴狀所提之各項疑點說明如下﹕
        (1)原告所述「南投縣政府在九十一年三月十二日的會勘通知人是洪文政，訴
          訟人並未接到任何通知。鄉公所查報也不是訴訟人，為何處罰是訴訟人？
          」乙節，被告於通知會勘時雖未通知原告，但國姓鄉公所查報表中已載明
          占用人為原告，又現場會勘時，使用人洪文政現場表示係受僱原告，由原
          告指示施工，再者原告於會勘紀錄表中簽名，更於會勘紀錄表中陳述意見
          ，如原告當場否認非原告所授意行為，何需簽名及陳述意見，可見原告係
          強辭狡辯推諉之詞。
        (2)原告另訴稱：「係因九十年十一年十二日覆植梅樹林時，農友不慎跌落斜
          坡之低坡處，生命垂危！但舊有農路因九二一地震及去年桃芝颱風的土石
          堆積堵塞，為及時搶救生命，依急難救助法的迫切需要，遂以農業用的鐵
          牛機將舊有農路剷平：：：」乙節，應是原告推諉之詞，因於農友跌落山
          谷、生命垂危之時，救人已來不及，何有先行擴大農路開挖，再行搶救生
          命之思考邏輯？
        (3)依水土保持法第四條規定：「公私有土地之經營或使用，依本法應實施水
          土保持處理與維護者，該土地之經營人、使用人或所有人為本法所稱之水
          土保持義務人。」原告既是使用人當然為水土保持義務人，而洪文政係原
          告所僱用，在一切施工行為中，當然聽從原告之指示，豈有受僱者未經雇
          主指示而自行施工之理，故原告所主張未授意洪文政開闢農路之語，係強
          辯推諉之詞。
      3.綜上，原告主張之理由顯與事實不符，若爾後民眾都不先行申請核准後再行
        施設，卻假借各種理由推卸責任，任意在山坡地濫墾、濫挖，破壞水土保持
        ，國土保安必將遭受破壞無遺。
    理  由
一、按「下列地區之治理或經營、使用行為，應經調查規劃，依水土保持技術規範實
    施水土保持之處理與維護：：：五、於山坡地或森林區內開發建築用地或設置公
    園、墳墓：：：或其他開挖整地。」、「第八條第一項第五款之開發、經營或使
    用行為，其水土保持義務人應先擬具水土保持計畫，送請主管機關核定：：：。
    」、「未依第十二條至第十四條規定之一擬具水土保持計畫送主管機關核定而擅
    自開發者，除依第三十三條規定按次分別處罰外：：：並自第一次處罰之日起兩
    年內，暫停該地之開發申請。」、「有下列情形之一者，處六萬元以上三十萬元
    以下罰鍰：：：二、違反第十二條至第十四條規定之一，未先擬具水土保持計畫
    或未依核定計畫實施水土保持之處理與維護者，：：：」分別為水土保持法第八
    條第一項第五款、第十三條第一項、第二十三條第二項及第三十三條第一項第二
    款所明定。
二、本件原告未經申請，擅自於南投縣國姓鄉○○段一四○地號公有山坡地內開挖整
    地、拓闢道路，案經南投縣國姓鄉公所查報，經被告於九十一年三月十二日派員
    會勘屬實，此有南投縣國姓鄉公所九十一年二月七日國鄉農字第九○○○○一六
    二○五號函送山坡地查報表、被告九十一年三月十二日會勘紀錄暨現場違規照片
    三張附卷可稽，違規事實洵堪認定。被告乃裁處原告六萬元罰鍰，並限期植生復
    舊，且自第一次處分書送達之日起兩年內暫停該地之開發申請，依前揭規定，自
    無不合。訴願決定予以維持，亦無違誤。原告提起本訴為如事實欄所載之主張，
    惟查原告既自承委託洪文政僱工在系爭公有山坡地上工作，則洪文政或其僱用之
    人理當聽從原告之指示從事工作，原告自亦應對其指示之行為負責，如原告僅指
    示剷除雜草，洪文政或其僱用之人斷無另行開闢道路之理？而原告已自承係系公
    有山坡地之使用人，依水工保持法第四條規定，自屬水土保持義務人，被告之處
    罰對象亦應為水土保持義務人之原告，原告主張與本件無涉，核無足採。又被告
    固僅通知洪文政於九十一年三月十二日會勘系爭公有山坡地，惟原告已於該日自
    行前往共同會勘指界，並於會勘紀錄表簽名及陳述意見，自堪認被告未通知原告
    到場會勘之程序瑕疵已補正，於原告之權益無損。另若為及時搶救人命，自應採
    取迅速而有效之方法，焉有先行擴大農路開挖，再行搶救人命之理，其所述為搶
    救人命，始將舊有農路部分鏟平等語，殊無可採。原告起訴求為撤銷訴願決定及
    原處分，難謂有理，應予駁回。
據上論結，本件原告之訴為無理由，爰依行政訴訟法第一百九十五條第一項後段、第
九十八條第三項前段，判決如主文。
中    華    民    國    九十二      年      六        月      十七      日
                 臺 中 高 等 行 政 法 院   第 二 庭
                                審 判 長 法      官  胡  國  棟
                                         法      官  林  秋  華
                                         法      官  王  德  麟
右正本證明與原本無異。
如不服本判決，應於判決送達後二十日內向本院提出上訴書狀，其未表明上訴理由者
，應於提起上訴後二十日內向本院提出上訴理由書（須依對造人數附具繕本）；如於
本判決宣示或公告後送達前提起上訴者，應於判決送達後二十日內補提上訴理由書（
須附繕本）。未表明上訴理由者，逕以裁定駁回。
提起上訴應預繳送達用雙掛號郵票拾份（每份三十四元）。
中    華    民    國    九十二      年      六        月      十七      日
                                         法院書記官  邱  吉  雄


司法院資訊處製作；財團法人民間司法改革基金會備份。
